臺灣高等法院臺中分院刑事判決
                                   110年度上更一字第39號
上  訴  人  臺灣臺中地方檢察署檢察官
被      告  林原興



上列上訴人因被告加重詐欺等案件，不服臺灣臺中地方法院108
年度訴字第882號中華民國108年8月30日第一審判決（起訴案號
：臺灣臺中地方檢察署108年度偵字第1821、3627號），提起上
訴，判決後，經最高法院發回更審，本院判決如下：
    主  文
原判決撤銷。
乙○○犯如附表一編號1至3所示之各罪，均累犯，各處如附表一編
號1至3「罪刑」欄所示之刑，應執行有期徒刑貳年拾月。沒收部
分如附表一編號1至3「沒收」欄所示。
    犯罪事實
一、乙○○於民國107年11月13日前某日，參與真實姓名年籍不詳
    綽號「老欸」之男子（下稱「老欸」）、真實姓名年籍不詳
    之人（下稱上開不詳之人）等人所組成之3人以上，以實施
    詐術為手段、具有持續性及牟利性之有結構性組織之詐欺集
    團（下稱上開詐欺集團）犯罪組織後，並招募郭○○（由原審
    法院另行審結）參與上開詐欺集團，由郭○○擔任「收簿手」
    、「領款車手」工作，負責至超商領取人頭帳戶存摺、金融
    卡之包裹、持金融機構帳戶金融卡前往自動櫃員機提領詐得
    款項之車手工作，報酬為每提領新臺幣（下同）10萬元可獲
    得2千元之報酬；乙○○則擔任「收款手」工作，負責收取郭○○領取之款項後再轉交予「老欸」所指定之上開不詳之人，
    報酬則由「老欸」計算後給予乙○○，而藉此牟利。乙○○於參
    與上開詐欺集團犯罪組織後，即與郭○○、「老欸」、上開不
    詳之人、上開詐欺集團之不詳成員共同基於意圖為自己不法
    所有之3人以上共同詐欺取財及洗錢之犯意聯絡，由上開詐
    欺集團不詳成員於如附表一編號1至3所示之時間，以如附表
    一編號1至3所示之詐欺方式，詐欺如附表一編號1至3「被害
    人」欄所示之人後，致其等陷於錯誤，於如附表一編號1至3
    所示之時間、地點，以如附表一編號1至3所示之方式轉帳、
    存款至上開詐欺集團所使用如附表一編號1至3「交付詐欺款
    情形」欄所示之帳戶（詳如附表一編號1至3所示），而由郭
    ○○先於107年11月13日晚間7時34分前某時，前往不詳地點超
    商，領取內有高雄銀行戶名曾嘉俞、帳號000000000000號帳
    戶（下稱高雄銀行帳戶）金融卡（含金融卡密碼）、彰化商
    業銀行戶名曾嘉俞、帳號00000000000000號帳戶（下稱彰化
    銀行帳戶）金融卡（含金融卡密碼）之包裹後，以上開高雄
    銀行、彰化銀行帳戶金融卡及密碼，於附表二編號1至5所示
    之時間及地點提款，提領如附表二編號1至5所示之金額得手
    ，因而掩飾隱匿詐欺款項來源及去向，再於107年11月14日
    下午5時30分許，在臺中市東區旱溪夜市後方廁所內，將上
    開提領之款項共計103,000元，預扣其報酬2,100元後，其餘
    100,900元則交付與乙○○，乙○○於收受上開款項後，旋與「
    老欸」聯繫，預扣「老欸」告知之報酬13,000元後，在臺中
    市南區興大路陸橋，將剩餘款項交付與「老欸」所指派前來
    收款之上開不詳之人。
二、嗣經員警於108年1月6日下午6時4分許，在南投縣○○鎮○○路0
    0○0號逮捕郭○○，扣得如附表三所示之物後，並循線於108年
    1月20日晚間7時40分許，在臺中市○○區○○路0段000號6樓逮
    捕乙○○，扣得如附表四所示之物，查悉上情。而乙○○於108
    年3月6日偵查中自行繳納其犯罪所得
　　13,000元扣案如附表五所示。
三、案經丁○○、甲○○訴由臺中市政府警察局霧峰分局報告臺灣臺
    中地方檢察署檢察官偵查起訴。
    理  由
一、證據能力部分：按被告以外之人於審判外之陳述，雖不符刑
    事訴訟法第159條之1至第159條之4規定，而經當事人於審判
    程序同意作為證據，法院審酌該言詞陳述或書面陳述作成時
    之情況，認為適當者，亦得為證據；當事人、代理人或辯護
    人於法院調查證據時，知有第159條第1項不得為證據之情形
    ，而未於言詞辯論終結前聲明異議者，視為有前項之同意，
    刑事訴訟法第159條之5規定甚明。查本判決所引用之被告以
    外之人於審判外之供述證據，檢察官、被告對各該證據能力
    均不爭執，且至言詞辯論終結前，均未聲明異議，本院審酌
    上開證據方法於製作時之情況，尚無違法不當，應認以之作
    為證據應屬適當。除法律另有規定外，實施刑事訴訟程序之
    公務員因違背法定程序取得之證據，其有無證據能力之認定
    ，應審酌人權保障及公共利益之均衡維護，刑事訴訟法第15
    8之4定有明文。本案所引用之非供述證據，經本院審酌與本
    案被告被訴犯罪事實具有關連性，且無證據證明係實施刑事
    訴訟程序之公務員違背法定程序所取得，亦無證據證明有何
    偽造、變造之情事，自應認均具有證據能力，得作為證據，
    合先敘明。
二、認定犯罪事實所憑之證據及理由：
    上開犯罪事實，業據被告乙○○分別於警詢、偵查、原審、本
    院前審及本審審理時坦承不諱（見108偵3627卷第19至24、1
    51至154頁、原審卷第134、158頁、上訴卷第141頁、本審卷
    第74頁），核與證人即共同被告郭○○於警詢、偵查供述情節
    相符（見108偵1821卷第33至39頁、108他915卷第27至29頁
    ），並有偵查報告〔共同被告郭○○涉嫌部分〕（見107他9579
    卷第7至8頁）、車手於107年11月13日提款之監視器畫面截
    圖與共同被告郭○○之照片比對（見107他9579卷第9至13頁）
    、車手（共同被告郭○○）行經路線地圖（見107他9579卷第1
    9頁）、上開高雄銀行帳戶交易明細表、ATM跨行轉帳交易明
    細表、跨行提款交易明細表（見108偵1821卷第59至63頁）
    、上開彰化銀行帳戶交易明細查詢（見107他9579卷第29頁
    ）、臺中市政府警察局霧峰分局偵查隊指認犯罪嫌疑人紀錄
    表及真實姓名對照表〔指認人：共同被告郭○○〕（見108偵182
    1卷第41至43頁）、車手（共同被告郭○○）107年11月14日交
    付領取之現金予上手之監視錄影畫面截圖（見108偵1821卷
    第108頁）、107年11月14日路口監視器畫面截圖（見108偵1
    821卷第110頁）、偵查報告〔被告乙○○部分〕（見108他915卷
    第5至6頁）、暱稱「林興」之臉書封面手機截圖（見108他9
    15卷第23頁）、共同被告郭○○與上手暱稱「林興」之通訊軟
    體Messenger之對話內容譯文（見108他915卷第31至35頁）
    、共同被告郭○○與上手暱稱「林興」之通訊軟體Messenger
    之對話記錄截圖（見108他915卷第37至45頁）、108年1月21
    日職務報告書（見108偵3627卷第11頁）、臺灣臺中地方法
    院108年度聲搜字第114號搜索票、臺中市政府警察局霧峰分
    局搜索扣押筆錄、扣押物品目錄表（見108偵3627卷第39至4
    7頁）、被告乙○○所持手機內與暱稱「文霖」〔即共同被告郭
    ○○〕之通訊軟體Messenger對話紀錄照片（見108偵3627卷第5
    0頁）、被告乙○○所持手機內暱稱「老欸」之通訊軟體帳號
    資料照片（見108偵3627卷第53頁），及如附表一、二「證
    據」欄所示之證據在卷可憑，又有扣案如附表四編號2、附
    表五編號1所示之物、現金可資佐證，是應堪認被告乙○○之
    自白與事實相符，堪以認定。本案事證明確，被告乙○○犯行
    均洵堪認定，皆應予依法論科。
三、論罪部分
  ⑴組織犯罪防制條例第2條規定：「本條例所稱犯罪組織，指3
    人以上，以實施強暴、脅迫、詐術、恐嚇為手段或最重本刑
    逾5年有期徒刑之刑之罪，所組成具有持續性或牟利性之有
    結構性組織。前項有結構性組織，指非為立即實施犯罪而隨
    意組成，不以具有名稱、規約、儀式、固定處所、成員持續
    參與或分工明確為必要。」共同正犯，係共同實施犯罪行為
    之人，在共同意思範圍內，各自分擔犯罪行為之一部，相互
    利用他人之行為，以達其犯罪之目的，其成立不以全體均參
    與實施犯罪構成要件之行為為要件；參與犯罪構成要件之行
    為者，固為共同正犯；以自己共同犯罪之意思，參與犯罪構
    成要件以外之行為，或以自己共同犯罪之意思，事前同謀，
    而由其中一部分人實行犯罪之行為者，亦均應認為共同正犯
    （最高法院92年度臺上字第2824號判決參照）。復按行為人
    參與構成要件行為之實施，並不以參與構成犯罪事實之全部
    或始終參與為必要，即使僅參與構成犯罪事實之一部分，或
    僅參與某一階段之行為，亦足以成立共同正犯；故共同實施
    犯罪行為之人，在合同意思範圍以內，各自分擔犯罪行為之
    一部，相互利用他人之行為，以達其犯罪之目的者，即應對
    於全部所發生之結果，共同負責（最高法院28年度上字第31
    10號判決參照）。又按共同正犯之成立，祇須具有犯意之聯
    絡，行為之分擔，既不問犯罪動機起於何人，亦不必每一階
    段犯行，均經參與。共同實行犯罪行為之人，在合同意思範
    圍內，各自分擔犯罪行為之一部，相互利用他人之行為，以
    達其犯罪之目的者，即應對於全部所發生之結果，共同負責
    ；共同正犯間，非僅就其自己實行之行為負其責任，並在犯
    意聯絡之範圍內，對於他共同正犯所實行之行為，亦應共同
    負責；又共同正犯不限於事前有協議，即僅於行為當時有共
    同犯意之聯絡者亦屬之，且表示之方法，不以明示通謀為必
    要，即相互間有默示之合致亦無不可（最高法院34年度上字
    第862號、73年度臺上字第1886號、97年度臺上字第2517號
    判決意旨參照）。再按共同正犯之意思聯絡，原不以數人間
    直接發生者為限，即有間接之聯絡者，亦包括在內。如甲分
    別邀約乙、丙犯罪，雖乙、丙間彼此並無直接之聯絡，亦無
    礙於其為共同正犯之成立（最高法院77年度臺上字第2135號
    判決意旨參照）。而按組織犯罪防制條例係藉由防制組織型
    態之犯罪活動為手段，以達成維護社會秩序、保障人民權益
    之目的，乃於該條例第3條第1項前段與後段，分別對於「發
    起、主持、操縱、指揮」及「參與」犯罪組織者，依其情節
    不同而為處遇，行為人雖有其中一行為（如參與），不問其
    有否實施各該手段（如詐欺）之罪，均成立本罪。然在未經
    自首或有其他積極事實，足以證明其確已脫離或解散該組織
    之前，其違法行為，仍繼續存在，即為行為之繼續，而屬單
    純一罪，至行為終了時，仍論為一罪。又刑法上一行為而觸
    犯數罪名之想像競合犯存在之目的，在於避免對於同一不法
    要素予以過度評價。自然意義之數行為，得否評價為法律概
    念之一行為，應就客觀構成要件行為之重合情形、主觀意思
    活動之內容、所侵害之法益與行為間之關連性等要素，視個
    案情節依社會通念加以判斷。刑法刪除牽連犯之規定後，原
    認屬方法目的或原因結果，得評價為牽連犯之二犯罪行為間
    ，如具有局部之同一性，或其行為著手實行階段可認為同一
    者，得認與一行為觸犯數罪名之要件相侔，依想像競合犯論
    擬。倘其實行之二行為，無局部之重疊，行為著手實行階段
    亦有明顯區隔，依社會通念難認屬同一行為者，應予分論併
    罰。因而，行為人以一參與詐欺犯罪組織，並分工加重詐欺
    行為，同時觸犯參與犯罪組織罪及加重詐欺取財罪，雖其參
    與犯罪組織之時、地與加重詐欺取財之時、地，在自然意義
    上非完全一致，然二者仍有部分合致，且犯罪目的單一，依
    一般社會通念，認應評價為一罪方符合刑罰公平原則，應屬
    想像競合犯，如予數罪併罰，反有過度評價之疑，實與人民
    法律感情不相契合。而加重詐欺罪係侵害個人財產法益之犯
    罪，其罪數計算，以被害人數、被害次數之多寡，決定其犯
    罪之罪數；核與參與犯罪組織罪之侵害社會法益，因應以行
    為人所侵害之社會全體利益為準據，認定係成立一個犯罪行
    為，有所不同。是以倘若行為人於參與犯罪組織之繼續中，
    先後加重詐欺數人財物，因行為人僅為一參與組織行為，侵
    害一社會法益，應僅就首次犯行論以參與犯罪組織罪及加重
    詐欺罪之想像競合犯，而其後之犯行，乃為其參與組織之繼
    續行為，為避免重複評價，當無從將一參與犯罪組織行為割
    裂再另論一參與犯罪組織罪，而與其後所犯加重詐欺罪從一
    重論處之餘地（最高法院107年度臺上字第1066號判決參照
    ）。又參與犯罪組織後為組織為招募行為者，因其犯罪目的
    亦屬單一，係於參與組織中之行為，應以想像競合犯論處：
    被告乙○○參與真實姓名年籍不詳綽號「老欸」之男子等人所
    組成之詐欺集團，並招募郭○○參與上開詐欺集團，由郭○○擔
    任「收簿手」、「領款車手」工作，負責至超商領取人頭帳
    戶存摺、金融卡之包裹、持金融機構帳戶金融卡前往自動櫃
    員機提領詐得款項之車手工作，被告則擔任「收款手」工作
    ，負責收取郭○○領取之款項後再轉交與「老欸」所指定之詐
    欺集團不詳成員，報酬則由「老欸」計算後給予被告，而藉
    此牟利，主觀上係基於使郭○○從事加重詐欺取財行為之一決
    意，被告乙○○參與犯罪組織與實施之招募車手之行為，應論
    以一行為較為合理，應依刑法第55條規定論以參與犯罪組織
    罪。
  ⑵按洗錢防制法業於105年12月28日修正公布，並於106年6月28
    日生效施行（下稱新法）。修正前該法（下稱舊法）將洗錢
    行為區分為將自己犯罪所得加以漂白之「為自己洗錢」及明
    知是非法資金，卻仍為犯罪行為人漂白黑錢之「為他人洗錢
    」兩種犯罪態樣，且依其不同之犯罪態樣，分別規定不同之
    法定刑度。惟洗錢犯罪本質在於影響合法資本市場並阻撓偵
    查，不因為自己或為他人洗錢而有差異，且洗錢之行為包含
    處置（即將犯罪所得直接予以處理）、多層化（即為使偵查
    機關難以追查金流狀況，以迂迴層轉、化整為零之多層化包
    裝方式，掩飾或隱匿特定犯罪所得）及整合（即收受、持有
    或使用他人犯罪所得，使該犯罪所得披上合法之外衣，回歸
    正常金融體系）等各階段行為，其模式不祇一端，上開為自
    己或為他人洗錢之二分法，不僅無助於洗錢之追訴，且徒增
    實務事實認定及論罪科刑之困擾。故為澈底打擊洗錢犯罪，
    新法乃依照國際防制洗錢金融行動工作組織（FinancialAct
    ion Task Force，下稱FATF）40項建議之第3項建議，並參
    採聯合國禁止非法販運麻醉藥品和精神藥物公約及聯合國打
    擊跨國有組織犯罪公約之洗錢行為定義，將洗錢行為之處置
    、多層化及整合等各階段，全部納為洗錢行為，而於新法第
    2條規定：「本法所稱洗錢，指下列行為：一、意圖掩飾或
    隱匿特定犯罪所得來源，或使他人逃避刑事追訴，而移轉或
    變更特定犯罪所得。二、掩飾或隱匿特定犯罪所得之本質、
    來源、去向、所在、所有權、處分權或其他權益者。三、收
    受、持有或使用他人之特定犯罪所得。」以求與國際規範接
    軌。又因舊法第3條所規範洗錢犯罪之前置犯罪門檻，除該
    條所列舉特定嚴重危害社會治安及經濟秩序之犯罪暨部分犯
    罪如刑法業務侵占等罪犯罪所得金額須在新臺幣5百萬元以
    上者外，限定於法定最輕本刑為5年以上有期徒刑以上刑之
    「重大犯罪」，是洗錢行為必須以犯上述之罪所得財物或財
    產上利益為犯罪客體，始成立洗錢罪，過度限縮洗錢犯罪成
    立之可能，亦模糊前置犯罪僅在對於不法金流進行不法原因
    之聯結而已，造成洗錢犯罪成立門檻過高，洗錢犯罪難以追
    訴。故新法參考FATF建議，就其中採取門檻式規範者，明定
    為最輕本刑為六個月以上有期徒刑之罪，並將「重大犯罪」
    之用語，修正為「特定犯罪」；另增列未為最輕本刑為六個
    月以上有期徒刑之罪所涵括之違反商標法等罪，且刪除有關
    犯罪所得金額須在5百萬元以上者，始得列入前置犯罪之限
    制規定，以提高洗錢犯罪追訴之可能性。從而新法第14條第
    1項所規範之一般洗錢罪，必須有第3條規定之前置特定犯罪
    作為聯結，始能成立。然洗錢犯罪之偵辦在具體個案中經常
    祇見可疑金流，未必瞭解可疑金流所由來之犯罪行為，倘所
    有之洗錢犯罪皆須可疑金流所由來之犯罪行為已經判決有罪
    確定，始得進一步偵辦處罰，則對於欠缺積極事證足以認定
    確有前置犯罪，卻已明顯違反洗錢防制規定之可疑金流，即
    無法處理。故而新法乃參考澳洲刑法立法例，增訂特殊洗錢
    罪，於第15條第1項規定：「收受、持有或使用之財物或財
    產上利益，有下列情形之一，而無合理來源且與收入顯不相
    當者，處六月以上五年以下有期徒刑，得併科新臺幣五百萬
    元以下罰金：一、冒名或以假名向金融機構申請開立帳戶。
    二、以不正方法取得他人向金融機構申請開立之帳戶。三、
    規避第七條至第十條所定洗錢防制程序。」從而特殊洗錢罪
    之成立，不以查有前置犯罪之情形為要件，但必須其收受、
    持有或使用之財物或財產上利益，無合理來源並與收入顯不
    相當，且其財物或財產上利益之取得必須符合上開列舉之三
    種類型者為限。易言之，第15條之特殊洗錢罪，係在無法證
    明前置犯罪之特定不法所得，而未能依第14條之一般洗錢罪
    論處時，始予適用。倘能證明人頭帳戶內之資金係前置之特
    定犯罪所得，即應逕以一般洗錢罪論處，自無適用特殊洗錢
    罪之餘地。又過去實務認為，行為人對犯特定犯罪所得之財
    物或利益作直接使用或消費之處分行為，或僅將自己犯罪所
    得財物交予其他共同正犯，祇屬犯罪後處分贓物之行為，非
    本條例所規範之洗錢行為，惟依新法規定，倘行為人意圖掩
    飾或隱匿特定犯罪所得來源，而將特定犯罪所得直接消費處
    分，甚或交予其他共同正犯，而由共同正犯以虛假交易外觀
    掩飾不法金流移動，即難認單純犯罪後處分贓物之行為，應
    仍構成新法第2條第1或2款之洗錢行為（最高法院108年度台
    上字第1744號判決意旨參照）。本件被告乙○○知悉以附表一
    編號1至3所示人頭帳戶接受如附表一編號1至3所示被害女子
    匯入詐騙款項，將隱匿詐欺所得之去向，竟均不違背其等之
    本意，而與「老欸」詐欺集團之真實姓名年籍不詳之成員，
    共同基於引匿贓款之犯意聯絡，指示被害人匯入詐騙款項，
    待被害人匯款成功後，再由郭○○持人頭帳戶金融卡加以提款
    ，並相約見面之時間地點，而交付詐欺所得予被告乙○○，實
    已據此達到隱匿詐欺所得去向之目的。是其等之行為，顯該
    當於洗錢防制法第14條第1項之一般洗錢罪，且本案既可證
    明被告乙○○及「老欸」詐欺集團之真實姓名年籍不詳之成年
    成員掩飾、隱匿人頭帳戶內之資金為加重詐欺罪之特定犯罪
    所得，即已該當洗錢防制法第14條第1項之一般洗錢罪。
  ⑶核被告就犯罪事實一、附表一編號1所為，係犯組織犯罪防制
    條例第3條第l項之參與犯罪組織罪及同條例第4條第1項之招
    募參與犯罪組織罪、刑法第339條之4第1項第2款之3人以上
    共同詐欺取財罪及洗錢防制法第14條第1項之一般洗錢罪；
    就犯罪事實一、附表一編號2、3所為，係犯刑法第339條之4
    第1項第2款之3人以上共同詐欺取財罪及洗錢防制法第14條
    第1項之一般洗錢罪。被告與共同被告郭○○、「老欸」、上
    開不詳之人、上開詐欺集團之不詳成員間就上開犯罪事實一
    、附表一編號1至3之3人以上共同犯詐欺取財犯行，有犯意
    聯絡及行為分擔，為共同正犯。被告乙○○參與上開詐欺集團
    犯罪組織過程中，招募郭○○加入該犯罪組織，其參與犯罪組
    織與實施之招募車手之行為，應論以一行為較為合理，應依
    刑法第55條規定論以參與犯罪組織罪。被告就犯罪事實一、
    附表一編號1（即被告參與上開詐欺集團犯罪組織及參與該
    犯罪組織後第一次所犯3人以上共同詐欺取財部分），係以
    一行為同時觸犯組織犯罪防制條例第3條第l項之參與犯罪組
    織罪、刑法第339條之4第1項第2款之3人以上共同詐欺取財
    罪及洗錢罪，為想像競合犯，應依刑法第55條規定，從一重
    以刑法第339條之4第1項第2款之3人以上共同詐欺取財罪處
    斷。被告所犯附表一編號2、3之3人以上共同犯詐欺取財罪
    與一般洗錢罪，為一行為觸犯數罪名，應依刑法第55條規定
    ，從一重以刑法第339條之4第1項第2款之3人以上共同詐欺
    取財罪處斷。被告就所犯3人以上共同詐欺取財罪3罪間，犯
    意各別，行為互殊，應分論併罰。
  ⑷被告前因詐欺案件，經臺灣新竹地方法院（下稱新竹地院）
    以103年度訴字第251號判決判處有期徒刑1年4月確定；又因
    偽造文書案件，經新竹地院以104年度訴字第158號判決判處
    有期徒刑2年、1年4月、1年2月確定，嗣經新竹地院以105年
    度聲字第49號裁定就前開各罪定應執行刑有期徒刑4年2月確
    定，於106年4月13日縮短刑期假釋付保護管束，並於107年9
    月23日保護管束期滿未經撤銷假釋，視為執行完畢之情，有
    臺灣高等法院被告前案紀錄表在卷可稽，被告受有期徒刑執
    行完畢，5年以內故意再犯本案有期徒刑以上之各罪，為累
    犯，本院審酌被告已有前開詐欺罪、偽造文書罪前案紀錄，
    甫於107年9月23日視為執行完畢，仍未悔悟，又再犯本案3
    人以上共同詐欺取財犯行，足認被告有立法意旨所指之特別
    惡性，且對刑罰反應力薄弱，爰依刑法第47條第1項規定各
    加重其刑。
  ⑸按犯組織犯罪防制條例第3條之罪者，在偵查及審判中均自白
    者，減輕其刑，組織犯罪防制條例第8條第1項定有明文；又
    犯洗錢防制法第14、15條之罪者，在偵查或審判中自白者，
    減輕其刑，洗錢防制法第16條第2項亦有明文，本案被告在
    偵審中雖或未直言其「參與犯罪組織」或「洗錢」，然其歷
    次供承參與詐欺集團而領取轉交贓款，自應認其已坦承參與
    犯罪組織擔任洗錢工作之犯罪構成要件，符合上述減輕規定
    ，爰併作為本案量刑審酌事項。
  ⑹又行為人以一行為觸犯組織犯罪防制條例第3條第1項後段之
    參與犯罪組織罪，及刑法所定加重詐欺取財等罪，依刑法第
    55條之規定從一重之加重詐欺取財罪處斷而為科刑時，於有
    預防矯治其社會危險性之必要，且符合比例原則之範圍內，
    由法院依組織犯罪防制條例第3條第3項規定，一併宣告刑前
    強制工作（最高法院刑事大法庭108年度台上大字第2306號
    裁定意旨參照）。是行為人以一行為觸犯組織犯罪防制條例
    第3條第1項後段之參與犯罪組織罪及首次所犯之刑法第339
    條之4之加重詐欺罪，於從一重之加重詐欺罪處斷而為科刑
    時，因所犯輕罪（參與犯罪組織罪）之刑罰以外之法律效果
    ，即組織犯罪防制條例第3條第3項強制工作之規定，並未被
    重罪所吸收，仍應一併適用，然此仍應視行為人行為之嚴重
    性、表現之危險性、對於未來行為之期待性，以及所採措施
    與預防矯治目的所需程度，於有預防矯治其社會危險性之必
    要，且符合比例原則之範圍內，由法院依該條例第3條第3項
    規定宣告刑前強制工作，賦與法院就是否宣告強制工作一定
    之裁量權（參考最高法院大法庭108年度台上大字第2306號
    裁定意旨）。復按對參與犯罪組織及加重詐欺取財等罪之想
    像競合犯，有無命強制工作之必要，應審酌：本案行為是否
    屬以反覆從事同種類行為為目的，且犯罪所得係行為人恃為
    生活重要資源之常業性犯罪，而具有行為嚴重性；行為人過
    去有無參與犯罪組織、加重詐欺或與之具同質性之少年非行
    ，或刑事前科紀錄，其發生之次數、密度等，是否彰顯行為
    人表現之危險性；行為人之生活能力、學識、職業經驗，是
    否足資為其復歸社會後，重營正常生活之基礎，助其檢束前
    非，而對其未來行為之改善具有期待可能性等情，予以綜合
    判斷（最高法院108年度台上字第3701號判決意旨參照）。
    本院審酌被告乙○○參與「老欸」詐欺集團，係擔任「收款手
    」工作，負責收取郭○○領取之款項後再轉交與「老欸」所指
    定之詐欺集團不詳成員，報酬則由「老欸」計算後給予乙○○
    ，而藉此牟利，雖不可取，然其究非從事詐欺集團最核心之
    施詐工作，又到案後坦承犯行，自白犯罪，未有任何隱晦，
    且於偵訊中已自動繳交本案犯罪所得等情，足認被告並無反
    覆從事詐欺行為為目的，且以犯罪所得恃為生活重要資源之
    情形。是經本院綜合審酌被告於本案行為之嚴重性、表現之
    危險性、對於未來行為之期待性，以及所採措施與預防矯治
    目的所需程度，認被告乙○○尚無預防矯治其社會危險性而須
    令其於刑之執行前入勞動場所強制工作之必要，爰不宣告強
    制工作。檢察官上訴意旨認被告乙○○亦應宣告強制工作等語
    ，尚無可採，附此說明。
四、本院之判斷：
  ⑴原審以被告犯罪事證明確，予以論罪科刑，固非無見。然原
    審未同時論被告以具想像競合犯關係之洗錢罪，尚有未洽，
    檢察官上訴意旨認被告參與犯罪組織罪及參與期間之個別犯
    罪，應分論併罰及認本件應依組織犯罪防制條例第3條第3項
    規定，諭知被告於刑之執行前，令入勞動場所強制工作3年
    等語，雖無可採（詳上述理由三⑴⑹），然原審判決既有上開
    瑕疵，即屬無可維持，應由本院撤銷改判，爰審酌被告正值
    青年，不思依循正途獲取穩定經濟收入，竟貪圖不法錢財，
    擔任詐欺集團犯罪組織提領詐欺贓物之車手，價值觀念顯有
    偏差，並考量被告參與之時間、擔任之角色、獲得之報酬等
    犯罪情節，再酌以被告坦承犯行之犯後態度，兼衡被告之智
    識程度、家庭經濟狀況、素行品行等一切情狀，就被告所犯
    3罪分別量處如附表一「罪刑」欄所示之刑，並定其應執行
    刑示懲。
  ⑵量刑部分補充說明：原審判決就被告3次犯行，分別量處有期
    徒刑1年3月、1年4月、1年2月，並定其執行刑為1年11月。
    而本件依前開認定，被告參與犯罪組織之犯行應與其第1次
    加重詐欺行為想像競合，則原審判決就第1次加重詐欺行為
    刑度並未重於其他次加重詐欺之犯行，是原審法院雖認定被
    告成立參與組織罪，然而量刑上並未將該犯行併予審酌，已
    有違罪刑相當原則。又被告前於103、104年間，已因犯三人
    以上共同冒用公務員名義詐欺取財罪、共同犯行使偽造公文
    書罪，先後經新竹地院以103年度訴字第251號、104年度訴
    字第158號判決判處有期徒刑1年2月至2年不等之刑度，並定
    應執行有期徒刑4年2月，猶犯罪質及犯罪模式均相同之本案
    ，是被告已是3度參與詐欺集團犯案為警查獲，且被告於前
    揭判決確定並於107年9月23日甫執行完畢後不久，即再度積
    極參與本案詐欺取財犯罪，且從中獲取至少13,000元之不法
    利益，品行不佳，且未因過去之刑罰而生警惕之心，亦未因
    此尊重他人財產法益，自應再酌予提高量刑。且被告於本案
    尚構成累犯，原審量處較上揭同類型犯行之前案均更輕之刑
    度，益徵原審量刑顯有過輕而難收矯治之效，亦有悖於罪刑
    相當之原則，檢察官此部分上訴為有理由，併予敘明。
五、沒收部分：
  ⑴被告於原審審理時稱：本案與共同被告郭○○、「老欸」聯繫
    之手機係我現在所使用之iPhone6 Plus手機，當時係插用扣
    案如附表四編號2所示之門號0000000000號SIM卡，iPhone6 
    Plus手機及扣案如附表四編號2所示之門號0000000000號SIM
    卡均係我所有等語（見原審卷第154頁）。則扣案如附表四
    編號2所示之門號0000000000號SIM卡1張係被告所有，且係
    供其本案犯罪事實一、附表一編號1至3犯行所用之物，本院
    酌以如宣告沒收，並查無過苛調節條款之適用（刑法第38條
    之2第2項），爰依刑法第38條第2項前段規定，在被告所犯
    各該罪項下，宣告沒收之。至iPhone6 Plus手機1支係被告
    乙○○所有，且係供其本案犯罪事實一、附表一編號1至3犯行
    所用之物，並未扣案，本院酌以如宣告沒收，並查無過苛調
    節條款之適用（刑法第38條之2第2項），自應依刑法第38條
    第2項前段、第4項規定，在被告所犯各該罪項下，予以宣告
    沒收之，於全部或一部不能沒收或不宜執行沒收時，追徵其
    價額。
  ⑵扣案如附表五編號1所示現金13,000元，係被告於108年3月6
    日偵查中所繳納之犯罪所得之情，業據被告乙○○於偵查中陳
    明在卷（見108偵3627卷第183頁），復有臺灣臺中地方檢察
    署（下稱臺中地檢署）扣押物品清單、贓證物款收據（見10
    8偵3627卷第185、186頁）在卷可查。而被告於原審審理時
    稱：該現金13,000元全部係我本案詐欺之報酬，係「老欸」
    算給我的，我不知道「老欸」如何計算等語（見原審卷第13
    4、135頁）。則本案無從依被告乙○○之供述或他法查明其各
    次犯罪所得，是於認定各次犯罪所得顯有困難，而檢察官、
    被告於原審均同意本院就被告乙○○所分得之犯罪所得13,000
    元，依照起訴書附表一編號1至3被害人遭詐欺轉帳或存入上
    開高雄銀行帳戶、上開彰化銀行帳戶而經共同被告郭○○提領
    之金額，依比例來區分被告乙○○在起訴書附表一編號1至3各
    次所分得之犯罪所得（見原審卷第135頁）。是爰依刑法第3
    8條之2第1項前段規定，以估算方式認定被告就附表一編號1
    至3部分之犯罪所得。茲查，附表一編號1至3被害人遭詐欺
    轉帳或存入上開高雄銀行帳戶、上開彰化銀行帳戶而經共同
    被告郭○○提領之總金額為103,000元【計算式：（20,000＋10
    ,000）＋（20,000＋20,000＋20,000）＋13,000＝103,000】，爰
    就被告所分得之總犯罪所得13,000元，依照附表一編號1至3
    被害人遭詐欺轉帳或存入上開高雄銀行帳戶、上開彰化銀行
    帳戶而經共同被告郭○○提領之金額，依比例認定被告乙○○就
    附表一編號1至3部分之各次犯罪所得分別如該等附表編號「
    乙○○之犯罪所得」欄所示，本院酌以如宣告沒收，亦查無過
    苛調節條款之適用（刑法第38條之2第2項），是應依刑法第
    38條之1第1項前段規定，於被告所犯各該罪項下，宣告沒收
    之。
  ⑶扣案如附表三編號1所示之行動電話（含SIM卡）係共同被告
    郭○○所有之情，業據共同被告郭○○於警詢時陳明在卷（見10
    8偵1821卷第38頁），則該物非屬被告所有或有事實上之處
    分權，依前揭說明，自無庸在被告乙○○本案所犯之罪項下諭
    知沒收。
六、據上論結，應依刑事訴訟法第369條第1項前段、第364條、
    第299條第1項前段，組織犯罪防制條例第3條第l項、第4條
    第1項、第8條第1項，洗錢防制法第14條第1項、第16條第2
    項，刑法第11條前段、第28條、第339條之4第1項第2款、第
    47條第1項、第55條、第38條第2項前段、第4項、第38條之1
    第1項、第38條之2第1項、第51條第5款、第40條之2第1項，
    刑法施行法第1條之1第1項，判決如主文。本案經檢察官陳
    振義提起公訴，檢察官林芳瑜提起上訴，檢察官丙○○到庭執
    行職務。
中　　華　　民　　國　 110　　年　　 3　　月　　31　　日
            刑事第九庭　  審判長法　官　紀  文  勝
                                法　官　賴  妙  雲
                                法　官　姚　勳　昌
以上正本證明與原本無異。              
如不服本判決應於收受送達後二十日內向本院提出上訴書狀，其
未
敘述上訴理由者，並得於提起上訴後二十日內向本院補提理由書
狀
（均須按他造當事人之人數附繕本）「切勿逕送上級法院」。
                                書記官  溫  尹  明
中　　華　　民　　國　 110　　年　　3 　　月　　31　　日

附錄論罪科刑法條
組織犯罪防制條例第3條第1項
發起、主持、操縱或指揮犯罪組織者，處3年以上10年以下有期
徒刑，得併科新臺幣1億元以下罰金；參與者，處6月以上5年以
下有期徒刑，得併科新臺幣1千萬元以下罰金。但參與情節輕微
者，得減輕或免除其刑。

組織犯罪防制條例第4條第1項
招募他人加入犯罪組織者，處6月以上5年以下有期徒刑，得併科
新臺幣1千萬元以下罰金。

刑法第339條之4
犯第339條詐欺罪而有下列情形之一者，處1年以上7年以下有期
徒刑，得併科1百萬元以下罰金：
一、冒用政府機關或公務員名義犯之。
二、三人以上共同犯之。
三、以廣播電視、電子通訊、網際網路或其他媒體等傳播工具，
    對公眾散布而犯之。
前項之未遂犯罰之。

洗錢防制法第14條第1項
有第2條各款所列洗錢行為者，處7年以下有期徒刑，併科新臺幣
5百萬元以下罰金。
附表一：
編號 被害人 詐欺方法 轉帳、存款之時間、地點、方式、金額（新臺幣）、轉入、存入之詐欺帳戶（簡稱「交付詐欺款情形」欄） 提款情形、乙○○之犯罪所得 證據（卷頁） 罪刑 沒收 1. 丁○○（提出告訴） 上開詐欺集團某成員於107年11月13日下午6時6分許，撥打電話予丁○○，佯稱其為網拍業者，丁○○前購買商品，因其內部作業疏失，誤設為分期約定轉帳，致帳戶會重複扣款，將有華南銀行客服人員協助處理云云，復有上開詐欺集團另一成員撥打電話予丁○○，佯稱其為華南銀行客服人員，將協助解除設定云云，致丁○○陷於錯誤，依指示操作自動櫃員機，而於右列時間、地點，以右列方式轉帳右列金額至上開高雄銀行帳戶。 107年11月13日晚間7時28分許，在臺北市○○路0段000號聯邦銀行，以自動櫃員機轉帳29,988元至上開高雄銀行帳戶 如附表二編號1、2所示、 3,786元【計算式：13,000÷103,000×30,000＝3,786（元以下四捨五入）】 ⑴告訴人丁○○於警詢之指述（見108偵1821卷第65至67頁）、 ⑵自動櫃員機交易明細表影本（見108偵1821卷第68頁）、 ⑶內政部警政署反詐騙諮詢專線紀錄表、臺北市政府警察局大同分局重慶北路派出所受理詐騙帳戶通報警示簡便格式表、受理刑事案件報案三聯單（見108偵1821卷第70、72、75頁）、 ⑷上開高雄銀行帳戶之交易明細表、ATM跨行轉帳交易明細表（見108偵1821卷第59至61頁） 乙○○三人以上共同犯詐欺取財罪，累犯，處有期徒刑壹年拾月。 扣案如附表四編號2所示之SIM卡壹張及扣案如附表五編號1所示現金其中新臺幣參仟柒佰捌拾陸元，均沒收之。未扣案iPhone 6Plus手機壹支沒收之，於全部或一部不能沒收或不宜執行沒收時，追徵其價額。 2. 甲○○（提出告訴） 上開詐欺集團某成員於107年11月13日晚間9時48分許，撥打電話予甲○○，佯稱甲○○之前在網路購買商品，因店家疏失訂單變成12筆，如不取消，銀行會直接從帳戶扣款云云，復有上開詐欺集團另一成員撥打電話予甲○○，佯稱其為郵局客服人員，將協助取消訂單云云，致甲○○陷於錯誤，依指示操作自動櫃員機，而於右列時間、地點，以右列方式轉帳、跨行存款右列金額至上開彰化銀行帳戶。 ⑴107年11月13日晚間10時43分許，在桃園市○○區○○路0號，以自動櫃員機轉帳29,988元至上開彰化銀行帳戶、 ⑵107年11月13日晚間11時3分許，在桃園市○○區○○路0號，以自動櫃員機跨行存款29,985元至上開彰化銀行帳戶 如附表二編號3、4所示、乙○○之犯罪所得：7,573元【計算式：13,000÷103,000×60,000＝7,573（元以下四捨五入）】 ⑴告訴人甲○○於警詢之指述（見107他9579卷第31至33頁）、 ⑵自動櫃員機交易明細表影本、跨行存款交易成功手機簡訊截圖（見107他9579卷第34、35頁）、 ⑶內政部警政署反詐騙案件紀錄表、桃園市政府警察局龜山分局龜山派出所受理詐騙帳戶通報警示簡便格式表、受理刑事案件報案三聯單、受理各類案件紀錄表（見107他9579卷第3640頁）、 ⑷上開彰化銀行帳戶交易明細（見107他9579卷第29頁） 乙○○三人以上共同犯詐欺取財罪，累犯，處有期徒刑壹年捌月。 扣案如附表四編號2所示之SIM卡壹張及扣案如附表五編號1所示現金其中新臺幣柒仟伍佰柒拾參元，均沒收之。未扣案iPhone 6Plus手機壹支沒收之，於全部或一部不能沒收或不宜執行沒收時，追徵其價額。 3. 戊○○ 上開詐欺集團某成員於107年11月13日晚間9時許，撥打電話予戊○○，佯稱戊○○之前在網路購買商品，因內部作業疏失誤設定為分期轉帳云云，復有上開詐欺集團另一成員撥打電話予戊○○，佯稱其為銀行客服人員，將協助解除分期設定云云，致戊○○陷於錯誤，依指示操作自動櫃員機，而於右列時間、地點，以右列方式轉帳右列金額至上開彰化銀行帳戶。 107年11月13日晚間11時2分許，在高雄市○○區○○路000號7-11超商，以自動櫃員機轉帳13，415元至上開彰化銀行帳戶 如附表二編號5所示、乙○○之犯罪所得：1,641元【計算式：13,000÷103,000×13,000＝1,641（元以下四捨五入）】 ⑴被害人戊○○於警詢之陳述（見107他9579卷第41至43頁）、 ⑵網路銀行交易成功手機截圖（見107他9579卷第44頁）、 ⑶內政部警政署反詐騙諮詢專線紀錄表、臺南市政府警察局永康分局復興派出所受理詐騙帳戶通報警示簡便格式表、受理刑事案件報案三聯單、受理各類案件紀錄表（見107他9579卷第45至50頁）、 ⑷上開彰化銀行帳戶交易明細（見107他9579卷第29頁） 乙○○三人以上共同犯詐欺取財罪，累犯，處有期徒刑壹年陸月。 扣案如附表四編號2所示之SIM卡壹張及扣案如附表五編號1所示現金其中新臺幣壹仟陸佰肆拾壹元，均沒收之。未扣案iPhone 6Plus手機壹支沒收之，於全部或一部不能沒收或不宜執行沒收時，追徵其價額。 



附表二：
編號 提領日期、時間 提領地點（地址） 自動櫃員機設置行庫 提領金額 提款帳戶 被害人 提款車手 證據（卷頁） 1 107年11月13日晚間7時34分 華南銀行大里分行（臺中市○○區○○路00號） 華南銀行 20,000元 上開高雄銀行帳戶 丁○○ 郭○○ ⑴上開高雄銀行帳戶交易明細表、ATM跨行轉帳交易明細表、跨行提款交易明細表（見108偵1821卷第59至63頁）、 ⑵共同被告郭○○提領款項之監視錄影畫面截圖（見108偵1821卷第106、107、109、110頁）、 ⑶被害人帳戶明細及車手提領時間一覽表（見108偵1821卷第57頁） 2 107年11月13日晚間7時37分 第一銀行大里分行（臺中市○○區○○路00號） 第一銀行 10,000元 上開高雄銀行帳戶    3 107年11月13日晚間11時38分、39分 華南銀行大里分行（臺中市○○區○○路00號） 華南銀行 20,000元、20,000元 上開彰化銀行帳戶 甲○○ 郭○○ ⑴上開彰化銀行帳戶交易明細（見107他9579卷第29頁）、 ⑵共同被告郭○○提領款項之監視錄影畫面截圖（見108偵1821卷第107、109頁）、 ⑶被害人匯款明細及車手提領時間一覽表（見107他9579卷第27頁） 4 107年11月13日晚間11時43分 第一銀行大里分行（臺中市○○區○○路00號） 第一銀行 20,000元 上開彰化銀行帳戶    5 107年11月13日晚間11時44分 第一銀行大里分行（臺中市○○區○○路00號） 第一銀行 13,000元 上開彰化銀行帳戶 戊○○ 郭○○  


附表三：
編號 扣押物品名稱及數量 備註 1 SAMSUNG手機1支（含門號0000000000號SIM卡1張） 照片（見108偵1821卷第103頁） 扣案時持有人：郭○○ 扣押地點：南投縣○○鎮○○路0000號 扣押物品目錄表卷頁：108偵1821卷第91頁   


附表四：
編號 扣押物品名稱及數量 備註 1 iPhone8手機1支（IMEI：000000000000000） 照片（見108偵3627卷第51頁） 2 門號0000000000號SIM卡1張  扣案時持有人：乙○○ 扣押地點：臺中市○○區○○路0段000號6樓 扣押物品目錄表卷頁：108偵3627卷第45頁   


附表五：
編號 扣押物品名稱及數量 備註 1 現金新臺幣13,000元 乙○○於108年3月6時向臺中地檢署繳納之犯罪所得（見108偵3627卷第183）、贓證物款收據（見108偵3627卷第186頁） 扣案時持有人：乙○○ 扣押地點：臺中地檢署 扣押物品清單：108偵3627卷第185頁